【裁判字號】    89,易,2886
【裁判日期】    891221
【裁判案由】    商標法
【裁判全文】
臺灣板橋地方法院刑事判決                        八十九年度易字第二八八六號
    公  訴  人  臺灣板橋地方法院檢察署檢察官
    被      告  甲○○
右列被告因違反商標法等法案件，經檢察官提起公訴（八十九年度偵字第一０四六一
號），本院判決如左：
    主  文
甲○○以犯明知為侵害著作權之物而散布之方法侵害他人之著作權為常業，處有期徒
刑壹年，緩刑肆年。
扣案之仿冒光碟片肆佰陸拾片、仿冒卡匣拾柒盒及仿冒遊戲光碟目錄拾本、遊戲
卡匣目錄壹本均沒收。
    事  實
一、甲○○係臺北縣土城市○○路○段一一二之二號「韋常電視遊樂器專賣店」之負
    責人，明知「PS設計圖」、「PlayStation」 商標圖樣屬日商新力電腦娛樂股份
    有限公司（下稱新力公司）向經濟部中央標準局（下稱中標局，現改制為智慧財
    財局）申請註冊，取得各指定使用於電腦、錄有電腦程式之卡帶、磁碟、光碟、
    卡匣（「PS設計圖」）及電腦、錄有電腦程式之磁碟、磁卡、磁帶及光碟（「
    PlayStation」)之商標專用權，現仍於商標專用期間內（其商標圖樣、註冊指定
    之商品類別、專用期間，詳如附表一〈一〉所示）；英文「SEGA」商標圖樣屬日
    商西雅企業股份有限公司（下簡稱：西雅公司）向中標局申請註冊，取得指定使
    用於計算機、微電腦、家用微電腦、公司用微電腦、硬體、軟體、電腦用磁帶、
    磁碟、電視遊樂器用之程式卡帶、磁帶、磁碟、磁碟驅動器等商品之商標專用權
    ，現仍於商標專用期間內（其商標圖樣、註冊指定之商品類別、專用期間，詳如
    附表一〈二〉所示）；又明知「Mintendo」、「GAME BOY」、「POCKET MONSTER
    」、「DONKEY KONG」、「薩爾達傳說」、「瑪莉MARIO」、「SUPER MARIO」、
    「超級瑪琍」、「瑪琍醫生圖」、「瑪莉跳躍圖」、「SUPER MARIO64」 等商標
    圖樣（起訴書記載為「NINTENDO任天堂」、「GAME BOY」、「N64」、「 SUPER
    FAMICOM」、「日圖」、「雙影半月圖」、「瑪莉MARIO」、「DONKEY KONG」、
    「薩爾達傳說」），係日商任天堂股份有限公司（下稱任天堂公司）向中標局申
    請註冊取得商標專用權，取得各指定使用於電子計算機、中央處理器、電視遊樂
    器用程式卡匣、磁碟、半導體記憶體、電視遊樂器、投幣式電子遊樂器、鍵盤、
    掌上型液晶畫面之電子遊戲機等商品，經延展或仍在專用期間內（其商標圖樣、
    註冊指定之商品類別、專用期間，詳如附表一〈三〉），且日商任天堂公司所生
    產之電視遊樂器程式遊戲光碟片及卡匣等物，在國內市場行銷多年，品質著有信
    譽，為相關消費大眾所共知之商品。並明知不詳姓名人士所販賣者，均屬非西雅
    公司、新力公司、任天堂公司生產或授權生產、而將相同於上開註冊商標之圖樣
    使用於同一商品之光碟軟體之仿冒光碟及卡匣。且明知該等仿冒光碟軟體、卡匣
    內並分別有偽註之「LICENSED BY SONY COMPUTER ENTERTAINMENT INC」、「
    PRODUCED BY or UNDER LICENSE FROM SEGA ENTERPRISES, LTD.」、及「 MINTE
    -NDO」之授權文字，各為足以對外表示該等光碟軟體產品係新力公司、西雅公司
    及任天堂公司生產或授權生產之一定用意證明之準文書。又知附表二〈一〉之光
    碟「Spyro the Dragon（中譯名：小龍歷險記）」係擅自重製新力公司，於中華
    民國管轄區域內首次發行，依著作權法第四條第一款規定，受我著作權法保護之
    外國人著作之仿冒商品；另明知扣案卡匣中「ALLEYWAY（打磚塊遊戲）」、「
    SUPER MARIO LAND（超級瑪琍樂圖）」、「BASEBALL（棒球）」、「TENNIS（網
    球）」、「TETRIS（俄羅斯方塊）」、「MR.MARIO（瑪琍醫生）」等遊戲卡匣，
    均係重製告訴人任天堂公司領有內政部著作權執照；另「POCKET MONSTER（金、
    銀、黃）」遊戲卡匣，係重製告訴人任天堂公司於八十八年十一月二十日在我國
    首次發行，依著作權法第四條規定，享有著作權之仿冒品。被告又明知前開商標
    外之字樣依習慣並為表示各該公司授權、出品、設計、發行或享有著作權用意證
    明之私文書，竟基於營利及行使偽造私文書之概括犯意，於八十八年十一月間某
    日起，以光碟片每片新臺幣（下同）三十元、卡匣每盒二百至三百元之價格，向
    不詳真實姓名年籍之成年男子販入數量不詳、使用上開註冊商標之仿冒商品及侵
    害著作權之重製物，再以光碟每片六十元、卡匣每盒三百至五百元之價格，在上
    址販售與不特定人而散布，並賴以維生，恃之為常業，兼連續行使各該偽造之私
    文書多次，均足生損害於各該公司。嗣於八十九年五月二十六日下午七時許，在
    上址為警查獲，並扣得仿冒光碟片共四百六十三片、卡匣三十七盒及供其販賣使
    用他人註冊商標商品及侵害他人著作權所用之遊戲光碟目錄十本、遊戲卡匣一本
    、空白光碟片三百三十五片及燒錄器二台。
二、案經日商新力公司、西雅公司及任天堂公司訴由內政部警政署保安警察第二總隊
    報請臺灣板橋地方法院檢察署檢察官偵查起訴。
    理  由
一、訊據被告甲○○固坦承自八十八年十一月間某日起，向不詳真實姓名年籍之成年
    男子販入仿冒之遊戲光碟片、卡匣，在其所開設之「韋常電視遊樂器專賣店」販
    售予不特定人，藉以牟利等情事不諱，惟矢口否認有何前揭犯行，辯稱：伊購入
    仿冒光碟片、卡匣，後來聽同業說可能有法律問題，於是就堆放在店內二樓，未
    再販賣，且販賣仿冒遊戲光碟片、卡匣行為並未違反商標法、著作權法、偽造文
    書之規定云云。
二、經查：
（一）右揭為警查獲新力公司光碟片四百五十六片、西雅公司光碟片七片，共計四百
      六十三片，均係仿冒光碟片，另查獲之任天堂公司卡匣三十七盒，係仿冒卡匣
      ，並經告訴人代理人傅文民、廖國昌會同被告清點扣案仿冒光碟片、卡匣無誤
      之事實，業據被告甲○○於本院審理時所自承，核與告訴人新力公司、西雅公
      司代理人吳婷婷律師及任天堂公司代理人廖國昌律師指訴之情節相符，且有搜
      索扣押證明筆錄一份、照片二十八張附卷及該等光碟片、卡匣扣案可資佐證。
      又被告於警訊、檢察官訊問及本院審理時均自承販售仿冒光碟片、卡匣予不特
      定人之情，另衡諸店內二樓擺置有電腦一台及紙箱數箱等物品，扣案光碟片、
      卡匣散置在紙箱內及地上，且電腦正開機操作中，顯見該店二樓為被告平日工
      作場所，況客人自目錄選購商品，目錄上均有標價，豈能因該處凌亂，即謂被
      告並無販賣之行為？被告所辯實有違常理，洵無足採。
（二）「PS設計圖」、「PlayStation」 商標圖樣屬新力公司向中標局申請註冊，取
      得各指定使用於電腦、錄有電腦程式之卡帶、磁碟、光碟、卡匣（「PS設計圖
      」）及電腦、錄有電腦程式之磁碟、磁卡、磁帶及光碟（「PlayStation」）
      之商標專用權，現仍於商標專用期間內（其商標圖樣、註冊指定之商品類別、
      專用期間，詳如附表一〈一〉所示）；「SEGA」商標圖樣屬西雅公司向中標局
      申請註冊，取得指定使用於計算機、微電腦、家用微電腦、公司用微電腦、硬
      體、軟體、電腦用磁帶、磁碟、電視遊樂器用之程式卡帶、磁帶、磁碟、磁碟
      驅動器等商品之商標專用權，現仍於商標專用期間內（其商標圖樣、註冊指定
      之商品類別、專用期間，詳如附表一〈二〉所示）等事實，亦有中標局商標註
      冊證影本三份影本在卷可證。又商標之使用，係指為行銷之目的，將商標使用
      於商品或其包裝、容器、標帖、說明書、價目表或其他類似物件上，而持有、
      陳列或散布，為商標法第六條第一項所明定。而透過電磁作用，如以遊樂器、
      光碟機、電腦主機之操作為媒介，始於電視或電腦螢幕出現商標圖樣，其標示
      型態足使一般商品購買人認識其表彰商品之來源者，解釋上應屬商標法第六條
      第一項之所稱之其他類似物件之範疇，亦經主管機關中標局八十七年四月十八
      日臺商九八０字第二０五九０二號函釋示明確。則將上開告訴人之商標圖樣使
      用於屬同一商品之光碟片所含之軟體，可透過主機之操作顯示商標圖樣於電視
      或電腦螢幕上者，亦屬商標圖樣之使用，即應受告訴人商標專用權之拘束。被
      告辯護人雖辯稱：查扣之遊戲軟體光碟片均係被告將光碟片（或外加封皮、Ｃ
      Ｄ塑膠盒等外包裝）出售予不詳姓名之客戶，再由客戶購買後，將之置於適合
      執行光碟片內程式之主機，再配合電視等相關設備，使其內之遊戲軟體出現於
      電視螢幕上，客戶始得利用其配備玩樂，此過程既係客戶先向被告購入光碟片
      後，再以其所自備之電腦遊戲主機配合電視螢幕等相關硬體設置完備後，將光
      碟片置於電腦遊戲主機之固定位置內執行其內之程式，始分別出現「Licensed
      by Sony Computer Enterprisment Ltd」、「PRODUCED BY or UNDER LICENSE
      FORM SEGA ENTERPRISES. LTD」等英文名稱及授權文字，故於交易過程中，被
      告既無透過光碟片展示前揭商標、英文名稱及授權文字，客觀上自無以之供作
      行銷之用，更何況主觀上會有以為供行銷之目的，是無商標使用可言；再就電
      視螢幕上會出現前揭商標、英文名稱及授權文字，縱認其出現之結果，亦係經
      以電腦語言寫成程式，再將之組譯成適合電腦主機讀取之檔案，而儲存於光碟
      片內，則光碟片內儲存有關於展示商標之檔案，必同時儲存有電腦遊戲軟體之
      檔案。然扣案光碟片之鑑定，尚需就系爭遊戲系統之組合進行分析，且該遊戲
      系統硬體及架構及相對之組合語言為告訴人公司所獨有，尚難詳加以鑑定，此
      可參考財團法人工業策進會八十八年九月二十三日（八八）資法字第００二二
      七二號函，故被告所購入之電腦遊戲光碟片，雖均係透過不詳姓名之人所重製
      ，然其重製電腦遊戲軟體之過程，若欲排除展示上開商標、英名文稱及授權文
      字之檔案資料，而保留僅重製其內之電腦遊戲軟體，勢必有瞭解告訴人所獨有
      之遊戲系統硬體及架構及相對之組合語言之技術，則該不詳姓名之重製者為免
      技術上之困難，及基於成本考量自不另作任何之過濾。故其於重製電腦遊戲軟
      體之檔案同時，會一併複製有關展示商標圖樣之檔案，應屬無可避免之結果，
      就此尚難逕謂其為達行銷之目的而複製該等電腦檔案資料，無從推知該不詳姓
      名之人於重製之初，係以複製此等檔案來供行銷目的之用，更遑論有以複製此
      等檔案來達到欺騙他人之意圖，從而縱認被告有販賣扣案之電腦遊戲光碟片行
      為，亦非可謂該當於商標法第六十三條之構成要件云云。惟被告開設電視遊樂
      器專賣店，店內除有目錄供客人選購商品外，另擺設遊樂器、電視營幕供客人
      在現場把玩，進而選購光碟及卡匣，業據被告供明在卷，且有相關照片附卷可
      稽。故被告必先觀看商品內容始能向顧客推銷，且於顧客詢問通關密訣時，先
      播放光碟片加以解說，而光碟片只要經機器執行即會出現告訴人公司之標名稱
      、商標，從而被告販售光碟片，並非僅透過光碟及卡匣之外包裝為行銷手法，
      儲存於光碟卡匣中之商標圖樣、公司名稱及授權文字等影音資料，亦有商標使
      用之事實，該當商標法第六十三條之構成要件。至於被告重製光碟、卡匣時，
      既有侵害告訴人之商標專用權，豈能因複製技巧、成本計算，複製有關展示商
      標圖樣之檔案，應屬無可避免結果之理由，即可避免上開罪責？被告所辯，要
      難採信。
（三）扣案之仿冒光碟片經本院於八十九年十一月十四日取樣勘驗結果，發現：(1)扣
      案之仿冒光碟片，其外包裝上均無「PlayStation」、「SEGA」之商標圖案。
      (2)以告訴代理人提供經改裝適用於新力公司光碟片之主機測試，在未裝入光碟
      片之空機狀態時，電視螢幕上出現藍色「SONY」字樣，中間有橘紅色之菱形圖
      TM ，下方有「COMPUTER ENTERTAINMENT」字樣（以下簡稱為「第一畫面」）
      ，繼出現選擇MEMORY或CD PLAYER 之藍底白字圓形圖樣；俟抽取扣案之仿冒新
      力公司光碟片，除會出現第一畫面外，接著會出現『PS設計圖』、『Play
      Station』商標圖樣，及『Licensed by Sony Computer Entertainment Inc.
      』授權文字之畫面（下稱「第二畫面」），再接著為遊戲軟體之內容。(3)以告
      訴代理人提供之適用於西雅公司光碟片之改裝主機（下稱：西雅主機）測試，
      在未裝入光碟片時，電視螢幕僅會出現『SEGA SATURN』 畫面（下稱「第三畫
      面」），接著會出現選項之畫面；再以西雅主機讀取扣案之仿冒西雅公司光碟
      片，除會出現第三畫面外，接著會出現『SEGA』之商標圖樣及『 PRODUCED BY
      or UNDER LICENSE FROM SEGA ENTERPRISES, LTD.』授權文字之畫面（下稱：
      「第四畫面」），再接著為遊戲軟體之內容等情，業經記明本院勘驗筆錄，且
      有照片十八幀在卷足憑。足證扣案之仿冒光碟片內之軟體，確各含有前開本院
      勘驗所呈現之第二畫面之「PS設計圖」商標圖樣、「Licensed by Sony Comp-
      uter Entertainment Inc.」授權文字，第四畫面之「SEGA」商標圖樣、「
      PRODUCED BY or UNDER LICENCE FROM SEGA ENTERPRISES, LTD.」授權文字，
      及分別燒錄有透過電視遊樂器主機執行，得在螢幕顯示如前述授權、出品、設
      計、發行及著作權宣示字樣之畫面，被告侵害告訴人公司之商標專用權之犯行
      又財團法人資訊工業策進會八十八年九月二十三日（八八）資法字第○○二二
      七二號函文僅敘明：「依來函所述之鑑定方式，須就系爭遊戲系統之組合語言
      進行分析，經查待鑑遊戲系統之硬體架構及相對之組合語言為該公司所獨有，
      本會並不熟悉，歉難辦理鑑定」云云（見原審卷第六十一頁），亦難為被告上
      開所辯之有利認定。
（四）扣案光碟片中如附表二〈一〉所示之「Spyro the Dragon（中譯名：小龍歷險
      記）」係擅自重製新力公司委由英特全股份有限公司（INTERTRAN INC.，下稱
      英特全公司），於中華民國管轄區域內首次發行，依著作權法第四條第一款規
      定，受我著作權法保護之外國人著作之仿冒商品，此有首次發行日一覽表、英
      特全公司期初期末存量明細表、進貨單、發票及出貨單等資料在卷可參。是被
      告重製如附表二之上開享有著作權光碟片，依著作權法第四條第一款，其侵害
      告訴人新力公司著作權之犯行，堪以認定。
（五）另扣案之「Mintendo」、「GAME BOY」、「POCKET MONSTER」、「DONKEY KON
      -G」、「薩爾達傳說」、「瑪莉MARIO」、「SUPER MARIO」、「超級瑪琍」、
      「瑪琍醫生圖」、「瑪莉跳躍圖」、「SUPER MARIO64」 等商標圖樣，係日商
      任天堂公司向中標局申請註冊取得商標專用權，取得各指定使用於電子計算機
      、中央處理器、電視遊樂器用程式卡匣、磁碟、半導體記憶體、電視遊樂器、
      投幣式電子遊樂器、鍵盤、掌上型液晶畫面之電子遊戲機等商品，經延展或仍
      在專用期間內（其商標圖樣、註冊指定之商品類別、專用期間，詳如附表一〈
      三〉），有商標註冊證影本九紙附卷可憑，其透過電磁輸出入交換運算之作用
      ，如以遊樂器、光碟機、電腦主機之操作為媒介，始於電視或電腦螢幕前出現
      商標圖樣者，其標示型態足資一般商品購買人認識其表彰商品之來源者，亦應
      認屬於商標法第六條第一項之所稱之其他類似物件之範疇，此業經經濟部中央
      標準局表示同此認定，此有該局八十七年四月十八日臺商九八○字第二○五九
      ○二號函可參，又任天堂公司之商標係屬名牌，該公司之商標除經我國經濟部
      中央標準局註冊登記，受我國商標法保護外，亦係業界及消費者等相關大眾所
      共知之商標。又扣案卡匣中「ALLEYWAY（打磚塊遊戲）」、「SUPER MARIO
      LAND（超級瑪琍樂圖）」、「BASEBALL（棒球）」、「TENNIS （網球）」、
      「TETRIS（俄羅斯方塊）」、「MR.MARIO（瑪琍醫生）」等遊戲卡匣，均係重
      製告訴人任天堂公司領有內政部著作權執照；另「POCKET MONSTER（金、銀、
      黃）」遊戲卡匣，係重製告訴人任天堂公司於八十八年十一月二十日在我國首
      次發行，有統一發票二十三張及八十八年十一月二十二日聯合報在卷可稽，依
      著作權法第四條規定，享有我國著作權法上之權利。
（六）所謂文書，乃外型為有體物，文書表意人之思想或意思以視覺感官可見之方法
      記載於該有體物上者，均可謂為文書，如錄影帶、光碟片之有體物，雖須藉助
      錄影機、電腦主機始能將其中之思想、意思表示出來，但其足以將表意人之思
      想或意思以視覺感官見其內容，是司法實務向來承認類如錄影帶、光碟片之物
      ，應屬刑法之「文書」（參照最高法院七十六年度臺上字第二四六號判決對於
      盜版錄影帶案例之解釋）。又八十六年十月八日修正、同年月十日生效之刑法
      第二百二十條增訂第二項、第三項規定：「錄音、錄影或電磁紀錄，藉機器或
      電腦之處理所顯示之聲音、影像或符號，足以為表示其用意之證明者，亦同（
      即以文書論）」，「稱電磁紀錄，指以電子、磁性或其他無法以人之知覺直接
      認識之方式所製成之紀錄，而供電腦處理之用者」；將錄音、錄影、或電磁紀
      錄（含光碟內之軟體），歸類於準文書。扣案光碟片內之電磁紀錄，既可藉由
      主機及電視分別表現出偽註之「PRODUCED BY or UNDER LICENSE FROM SEGA
      ENTERPRISES, LTD.」、「Licensed by Sony Computer Entertainment Inc.
      」之授權文字，而各為足以對外表示該等光碟片內之軟體產品係西雅公司或新
      力公司生產或授權生產之一定用意證明，即應屬刑法規定之準文書，其將相同
      之仿冒光碟片出售於人，應構成刑法第二百十六條、第二百二十條、第二百十
      條之行使偽造（準）私文書罪。
（七）綜上論述，本件事證已臻明確，被告前揭所辯不足採信，其行使偽造私文書、
      違反商標法、著作權法之犯行，堪以認定，應依法論科。
三、被告甲○○專職經營「韋常電視遊樂器專賣店」，以光碟片每片三十元、卡匣每
    盒二百至三百元之價格，向不詳真實姓名年籍之成年男子販入仿冒光碟片、卡匣
    ，再以光碟每片六十元、卡匣每盒三百至五百元之價格販售與不特定人而散布，
    業據被告供述明確（見偵查卷第五頁），顯係賴販賣重製前述仿冒光碟、卡匣為
    業，並恃以維生，核其所為係犯商標法第六十三條第一項之明知為意圖欺騙他人
    於同一商品使用相同於他人註冊商標之商品而販賣罪及刑法第二百十六條、第二
    百一十條、第二百二十條之行使偽造（準）私文書罪暨著作權法第九十四條以犯
    同法第九十三條第三款（明知為侵害著作權之物而散布之方法侵害他人之著作權
    ）之罪為常業罪。起訴書雖漏未記載被告以侵害他人著作權為常業之犯罪行為，
    僅起訴被告涉犯著作權法第九十三條第三款，應予變更起訴法條。又被告先後多
    次違反商標法、行使偽造私文書之犯行，均時間緊接，所犯構成要件相同，顯各
    係基於概括犯意反覆為之，應皆依連續犯之規定各論以一罪，並加重其刑。又被
    告以一販賣行為觸犯上開三罪名，為想像競合犯，應從一重之以侵害他人著作權
    為常業罪處斷。爰審酌其素行、犯罪之動機、目的、手段、所生危害暨犯後態度
    等一切情狀，量處如主文所示之刑，資以懲儆。末查，被告未曾受有期徒刑以上
    刑之宣告，有臺灣高等法院檢察署刑案紀錄簡覆表可佐，其為圖營利致罹犯本罪
    ，經受此科刑教訓後，當益知戒慎、信無再犯之虞，本院認所宣告之刑以暫不執
    行為適當，爰併宣告緩刑四年，以啟自新。
四、扣案之仿冒遊戲光碟共四百六十三片、卡匣三十七盒，係被告甲○○犯商標法第
    六十三條之罪所販賣之商品（其中如附表二所示之光碟片、卡匣兼係侵害他人著
    作權之重製物），應依商標法第六十四條之規定宣告沒收。另扣案之遊戲光碟目
    錄十本、遊戲卡匣目錄一本，均係被告甲○○所有供販賣前開仿冒光碟片、卡匣
    所用之物，應依刑法第三十八條第一項第二款規定宣告沒收。至於扣案之空白光
    碟片三百三十五片及燒錄器二台，與本件被告所犯上開犯罪事實無關，自無庸宣
    告沒收。
據上論斷，應依刑事訴訟法第二百九十九條第一項前段、第三百條，商標法第六十三
條、第六十四條、著作權法第九十四條，刑法第十一條前段、第五十六條、第二百十
六條、第二百十條、第五十五條、第七十四條第一款、第三十八條第一項第二款、罰
金罰鍰提高標準條例第一條前段判決如主文。
本案經檢察官黃和村到庭執行職務
中      華      民      國      八十九      年    十二    月   二十一   日
                                      臺灣板橋地方法院刑事第六庭
                                          法  官  侯  志  融
右正本證明與原本無異
如不服本判決應於送達後十日內向本院提出上訴狀
                                          書記官  陳  淑  芳
中      華      民      國      八十九      年    十二    月   二十八   日
附錄本案論罪科刑法條全文：
商標法第六十三條
明知為前條商品而販賣、意圖販賣而陳列、輸出或輸入者，處一年以下有期徒刑、拘
役或科或併科新臺幣五萬元以下罰金。
商標法第六十四條：
犯前二條之罪所製造、販賣、陳列、輸出或輸入之商品不問屬於犯人與否，沒收之。
著作權法第九十四條
以犯第九十一條、第九十二條或第九十三條之罪為常業者，處一年以上七年以下有期
徒刑，得併科新臺幣四十五萬元以下罰金。
刑法第二百十六條
行使第二百十條至第二百十五條之文書者，依偽造、變造文書或登載不實事項或使登
載不實事項之規定處斷。
刑法第二百十條
偽造、變造私文書，足以生損害於公眾或他人者，處五年以下有期徒刑。


司法院資訊處製作；財團法人民間司法改革基金會備份。
